臺灣高等法院刑事判決
109年度上易字第5號
上  訴  人  
即  被  告  黃春夏
指定辯護人  本院公設辯護人陳德仁
上列上訴人即被告因妨害名譽案件，不服臺灣臺北地方法院108
年度易字第877號，中華民國108年11月26日第一審判決（起訴案
號：臺灣臺北地方檢察署108年度偵字第4392號），提起上訴，
本院判決如下：
    主  文
原判決撤銷。
黃春夏犯公然侮辱罪，處拘役拾日，如易科罰金，以新臺幣壹仟
元折算壹日。
    事  實
一、黃春夏於民國107年12月26日8時20分許，前往臺北市○○區○○
    路000巷00弄00號曲碧山所經營小吃店向曲碧山追討債務時
    ，因故與曲碧山友人林氏恆發生爭執，竟基於公然侮辱之犯
    意，在該不特定多數人得以共見共聞之小吃店處，接續以「
    骯髒女人」、「三八女人」、「討客兄」、「臭女人」（均
    台語）等足以貶損人格之言語公然侮辱林氏恆，而妨害林氏
    恆之名譽。
二、案經林氏恆訴由臺灣臺北地方檢察署（下稱臺北地檢署）檢
    察官偵查起訴。
    理  由
一、證據能力
(一)按被告以外之人於審判外之陳述，雖不符前4條（刑事訴訟
    法第159條之1至第159條之4）之規定，而經當事人於審判程
    序同意作為證據，法院審酌該言詞陳述或書面陳述作成時之
    情況，認為適當者，亦得為證據；當事人、代理人或辯護人
    於法院調查證據時，知有第159條第1項不得為證據之情形，
    而未於言詞辯論終結前聲明異議者，視為有前項之同意，刑
    事訴訟法第159條之5第1項、第2項分別定有明文。立法意旨
    在於傳聞證據未經當事人之反對詰問予以核實，原則上先予
    排除，惟若當事人已放棄反對詰問權，於審判程序中表明同
    意該等傳聞證據可作為證據，或於言詞辯論終結前未聲明異
    議，基於尊重當事人對傳聞證據之處分權，及證據資料愈豐
    富，愈有助於真實發見之理念，且強化言詞辯論主義，使訴
    訟程序得以順暢進行，上開傳聞證據亦均具有證據能力。查
    本判決所引被告以外之人於審判外之供述證據，因檢察官、
    上訴人即被告黃春夏及辯護人於本院準備程序、審理時對於
    該等證據均未爭執證據能力【見本院卷第75、97頁；檢察官
    於本院準備程序並稱同意做為證據使用等語（見本院卷第75
    頁）】，且迄至言詞辯論終結前均未聲明異議，本院審酌上
    開供述證據資料製作時之情況，並無違法不當及證明力明顯
    過低之瑕疵，認以之作為證據應屬適當，復經本院依法踐行
    調查證據之程序，揆諸前開規定，本院認該等證據具有證據
    能力。
(二)另本判決所援引之非供述證據，因檢察官、被告及辯護人於
    本院準備程序、審理時均未爭執該等證據之證據能力【見本
    院卷第75、97至99頁；檢察官於本院準備程序並稱同意做為
    證據使用等語（見本院卷第75頁）】，且無證據證明係公務
    員違背法定程序所取得，亦無顯有不可信之情況或不得作為
    證據之情形，復經本院依法踐行調查證據之程序，自均具有
    證據能力。
二、認定被告犯罪事實所憑之證據及理由
    上開事實，業據被告於本院準備程序及審理時坦承不諱（見
    本院卷第74、76、96、99至100頁），並經證人即告訴人林
    氏恆於偵查（見偵卷第131至132頁）、證人曲碧山於偵查（
    見偵卷第119至121頁）證述明確，且有譯文、臺北地檢署勘
    驗筆錄等附卷可參（見偵卷第19至20、133頁），是被告之
    任意性自白應與事實相符，可以採信。本案事證明確，被告
    犯行堪以認定，應依法論科。
三、法律適用
(一)新舊法比較
    按被告行為後，刑法第309條業於108年12月25日修正公布，
    並自同年月27日起生效施行。修正前刑法第309條第1項規定
    ：「公然侮辱人者，處拘役或3百元以下罰金」；修正後刑
    法第309條第1項則規定：「公然侮辱人者，處拘役或9千元
    以下罰金」，經比較新舊法結果，修正後刑法第309條第1項
    係將刑法施行法第1條之1第2項本文規定將罰金數額修正提
    高30倍，以增加法律明確性，並使刑法分則各罪罰金數額具
    內在邏輯一致性（修正理由參照），關於刑罰加重之規定並
    無變更，應不生新舊法比較之問題，應逕適用裁判時有效之
    規範，即修正後刑法第309條第1項規定。
(二)按刑法上所謂「公然」，係指不特定人或多數人得以共見共
    聞之狀態，不以實際上已共見或共聞為必要，又此之多數人
    ，包括特定之多數人在內（司法院釋字第145號解釋參照）
    。又以最粗鄙之語言在公共場所向特定之人辱罵時，倘為其
    他不特定人可以聞見之情形，而其語言之含義，又足以減損
    該特定人之聲譽者，自應成立刑法第309條第1項之罪（司法
    院院字第1863號解釋參照）。再刑法第309條公然侮辱罪所
    規範之侮辱，凡未指摘或傳述具體事實，以言詞、文字、圖
    畫或動作，對他人表示不屑、輕蔑、嘲諷、鄙視或攻擊其人
    格之意思，足以對個人在社會上所保持之人格及地位，在客
    觀上達到貶損其名譽及尊嚴評價之程度，使他人在精神及心
    理上有感受到難堪或不快之虞者，即足當之。被告在前開時
    間，在該不特定多數人得以共見共聞之小吃店處，以如事實
    欄一所示話語辱罵告訴人，依照社會通念，係使人難堪為目
    的之言語，其意義已表示輕蔑、鄙視，足以對於個人在社會
    上所保持之人格及地位，達貶損評價之程度，是被告上開所
    言，顯屬粗鄙之侮辱性言語甚明。核被告所為，係犯刑法第
    309條第1項公然侮辱罪。
(三)按如數行為於同時同地或密切接近之時地實施，侵害同一之
    法益，各行為之獨立性極為薄弱，依一般社會健全觀念，在
    時間差距上，難以強行分開，在刑法評價上，以視為數個舉
    動之接續施行，合為包括之一行為予以評價，較為合理，則
    屬接續犯，而為包括之一罪（最高法院86年台上字第3295號
    判例意旨參照）。查被告於上開時、地以前述話語辱罵告訴
    人之複次舉動，係在密切接近之時間，在同一地點所為，侵
    害告訴人同一法益，各行為之獨立性極為薄弱，依一般社會
    健全觀念難以強行分離，其先後舉動僅為犯罪行為之一部分
    ，應係基於單一犯意接續所為，應包括於一行為予以評價而
    論以一罪，為接續犯，僅論以一公然侮辱罪。
四、撤銷改判之理由
(一)原審審理後，認被告犯罪事證明確，援引刑法第309條第1項
    、第41條第1項前段，刑法施行法第1條之1第1項、第2項前
    段等規定據以論罪科刑，固非無見。然按刑罰之量定，固屬
    法院自由裁量之職權行使，惟刑事審判之量刑，旨在實現刑
    罰權之分配的正義，故法院對科刑判決之被告量刑，應符合
    罪刑相當原則，使罰當其罪，以契合人民之法律感情。此所
    以刑法第57條明定科刑時應審酌一切情狀，尤應注意該條所
    列各款情形，以為科刑輕重之標準（最高法院95年度台上字
    第1779號判決意旨參照）。再法院對於被告之量刑，亦應受
    比例原則與平等原則等一般法律原則之支配，以期達成客觀
    上之適當性、相當性與必要性之價值要求；且行為人犯後悔
    悟之程度，亦攸關於法院判決量刑之審酌。查被告於本院準
    備程序及審理時業已對本案犯行坦承不諱，堪認已有悔悟之
    心，是其犯後態度與原審判決時難謂相同，原審就此與被告
    犯罪後態度之科刑輕重有關之事項未及審酌，顯與本院審酌
    科刑之情狀有所不同，刑度難謂允當。是被告以其坦認犯罪
    ，請求從輕量刑等語為由提起上訴，為有理由，原判決無可
    維持，應由本院予以撤銷改判。
(二)量刑
　  爰審酌被告僅因細故，不思以理性、和平方式溝通，竟率爾
    公然以前開言語辱罵告訴人，對告訴人之人格、名譽造成侵
    害，顯欠缺尊重他人之觀念，所為誠屬不該，然於本院業已
    坦承犯行，知所悔悟，兼衡被告素行、犯罪動機、目的、手
    段、國中肄業之智識程度，且有重度身心障礙，有中華民國
    身心障礙證明影本在卷可按（見偵卷第13頁、審易字卷第37
    頁、本院卷第59頁），自陳目前無業之生活狀況等一切情狀
    ，量處如主文第2項所示之刑，並諭知易科罰金之折算標準
    。
據上論斷，應依刑事訴訟法第369條第1項前段、第364條、第299
條第1項前段，刑法第309條第1項、第41條第1項前段，刑法施行
法第1條之1第1項，判決如主文。
本案經檢察官林安紜提起公訴，檢察官陳錫柱到庭執行職務。
中　　華　　民　　國　　109 　年　　3 　　月　　18　　日
                  刑事第十八庭  審判長法  官  吳炳桂
                                      法  官  葉乃瑋 
                                      法  官  黃紹紘 
以上正本證明與原本無異。
不得上訴。
                                      書記官  朱倩儀
中　　華　　民　　國　　109 　年　　3 　　月　　18　　日
附錄本案論罪科刑法條全文
中華民國刑法第309條
公然侮辱人者，處拘役或9千元以下罰金。
以強暴犯前項之罪者，處1年以下有期徒刑、拘役或1萬5千元以
下罰金。